【裁判字號】    97,消債抗,15
【裁判日期】    971208
【裁判案由】    抗告事件
【裁判全文】
臺灣花蓮地方法院民事裁定  97年度消債抗字第15號
抗  告  人  甲○○
上列抗告人因消費者債務清理條例事件，抗告人對於中華民國97
年9月23日本院97年度消債更字第74號裁定提起抗告，本院裁定
如下：
    主  文
抗告駁回。
抗告程序費用由抗告人負擔。
    理  由
一、按債務人不能清償債務或有不能清償之虞者，得依本條例所
    定更生或清算程序，清理其債務，消費者債務清理條例第3
    條定有明文。又聲請更生或清算不合程式或不備其他要件者
    ，法院應以裁定駁回之，但其情形可以補正者，法院應定期
    間先命補正，復為同條例第8條所明定。
二、抗告意旨略以：
  (一)抗告人與配偶名下共同坐落花蓮縣吉安鄉○○段816地號土
    地及門牌號碼花蓮縣吉安鄉○○○街140號房屋（下稱系爭
    不動產），抗告人之土地持分僅有二分之一權利，依目前之
    公告現值核算為新台幣（下同）1,591,200元，若依法院鑑
    定價格為1,457,000元，扣除房貸費用120萬元只餘257,000
    元，要抗告人如何清償債務？抗告人縱可處分自己名下財產
    ，但該土地為共有地，亦無人願意購買，若要求配偶之持分
    一併出售，更顯不可能，且該土地之地上物無任何權利，要
    出售更加困難，原審法院要求抗告人連同配偶之土地持分進
    行出售將獲得之現金以清償債務，實無理由。
  (二)抗告人因收入有限，自己又經常進出醫院，每月收入約
    15,000元，一家大小全賴抗告人，全家大小長期居住前開房
    屋以遮風避雨。抗告人配偶乃做臨時工，平均年收入不到3
    萬元，每日皆到處遊蕩，是一個不負責任之人，全家生活都
    仰賴抗告人，抗告人之子女皆在外地生活，每月收入有限且
    在外地租屋，已無法再行補助家庭生活費。抗告人領有重大
    疾病卡，只想在最短時間內解決所有債務，以便自己能夠專
    心養病及有固定之住所，爰提起抗告等語。
三、除引用原審裁定所載之理由如附件所示外，另補充如下：抗
    告人固因中度精神障礙，而領有身心障礙手冊，惟其自承每
    月領取薪資約15,000元至25,000元（有聲請狀可參，原審卷
    ４頁），而其主張每月生活必要支出為6,673元（含伙食費
    3,000元、交通費400元、瓦斯費1,340元、水電費670元、電
    話費165元及房屋貸款1,098元）（原審卷17頁）。按夫妻互
    負扶養義務，受扶養權利者，以不能維持生活而無謀生能力
    者為限，民法第1116條之1、第1117條第1項規定可參，抗告
    人之夫黃璋書為46年3月15日生，有戶口名簿影本可憑，其
    現年僅51歲，應有相當之工作能力，且黃璋書名下尚有不動
    產（即系爭不動產，原審卷28頁財產歸屬資料清單可參），
    並有成年子女黃冠樺（70年3月18日生）、黃心怡（71年7月
    19日生）亦應對黃璋書負擔扶養義務，縱如抗告人所述其每
    日到處遊蕩對家庭不負責任云云，然其顯非「不能維持生活
    而無謀生能力之人」，抗告人應無須對其負擔扶養之責，故
    如抗告人以親情為由任意支出對其配偶之扶養費用每月
    5,000元，應不能認屬生活必要支出。是依抗告人每月所得
    薪資扣除6,673元後，尚餘8,327元至18,327元，應足以支應
    其原與最大債權銀行協商成立之每月應繳金額10,370元，縱
    有些許金額不足，然就抗告人生活費用之支出，其成年子女
    黃冠樺、黃心怡亦應負扶養義務，如加計抗告人子女應給付
    予抗告人之扶養費用，亦應足以按月給付協商金額，故抗告
    人並非不能清償債務或有不能清償之虞。
四、綜上所述，抗告人並無不能清償債務或不能清償之虞，其聲
    請更生與前開規定不符，自應併其保全處分之聲請予以駁回
    。從而，原審裁定駁回抗告人更生及保全處分之聲請，核無
    違誤，抗告意旨猶執前詞，指摘原裁定不當，求予廢棄另為
    裁定，為無理由，應予駁回。
五、結論，本件抗告為無理由，依消費者債務清理條例第15條，
    民事訴訟法第495條之1第1項、第449條第1項、第95條、第
    78條，裁定如主文。
中    華    民    國    97    年    12    月    8     日
                     臺灣花蓮地方法院民事庭
                         審判長法官  湯文章
                         法      官  劉柏駿
                         法      官  楊碧惠
以上正本係照原本作成。
本裁定不得再抗告。
中    華    民    國    97    年    12    月    11    日
                          法院書記官  紀龍年
附件
臺灣花蓮地方法院民事裁定            97年度消債更字第74號
聲  請  人  甲○○    住花蓮縣吉安鄉○○○街140號
即  債務人            身分證統一編號：Ｚ000000000號
上列當事人因消費者債務清理事件聲請更生，本院裁定如下：
    主  文
更生及保全處分之聲請均駁回。
聲請費用由聲請人負擔。
    理  由
一、本件聲請意旨略以：債務人前雖與各債權銀行就無擔保債務
    成立協商，約定每月償還新台幣（下同）10,370元，惟債務
    人每月領取薪資約15,000元至25,000元，且罹患肺水腫、鬱
    血性心衰竭、腎衰竭、重鬱症、糖尿病及高血壓等多種症狀
    ，甚於民國97年入院接受治療，雖現已出院，然自此之後即
    患有重大疾病，須長期追蹤治療，加上債務人原先患有中度
    精神障礙，而無法勝任一般工作，僅能擔任體力、精神較無
    負擔之工作，致現今工作收入實無法再依原有協議償還，並
    導致債務人名下坐落花蓮縣吉安鄉○○段816地號土地及其
    上門牌號碼花蓮縣吉安鄉○○○街140號房屋（權利範圍各均
    為二分之一）之土地及房屋被拍賣中（本院97年度執字第79
    91號），即屬債務人因不可歸責於己之事由，致履行顯有重
    大困難，為此，依消費者債務清理條例提出本件更生之聲請
    等語。
二、按聲請更生或清算不合程式或不備其他要件者，法院應以裁
    定駁回之，但其情形可以補正者，法院應定期間先命補正，
    消費者債務清理條例第8條定有明文。次按債務人與金融機
    構協商成立者，不得聲請更生或清算，但因不可歸責於己之
    事由，致履行顯有重大困難者，不在此限；本條例施行前，
    債務人依金融主管機關協調成立之中華民國銀行公會會員辦
    理消費金融案件無擔保債務協商機制與金融機構成立之協商
    ，準用前項之規定，消費者債務清理條例第151條第5項、第
    6項亦分別有明文規定。衡諸債之關係，係以當事人間之信
    賴關係為基礎，為社會經濟組織之重要支柱，故當事人於以
    法律行為追求自己之利益之際，亦應顧及對方之利益，並考
    量債權債務在社會上之作用，本於誠實及信用之原則，行使
    債權及履行債務。是對於已陷入經濟上困境之消費者，若任
    其於惡性循環之債務窘境中自生自滅，將衍生嚴重之社會問
    題，難以維持安定之社會經濟秩序，故為兼顧債權人、債務
    人雙方之利益，對陷於經濟上困境之消費者，乃允其於消費
    者債務清理條例施行後，得選擇以重建型之更生程序或清算
    型之清算程序清理其債務，藉以妥適調整債務人與債權人及
    其他利害關係人間之權利義務關係，保障債權人獲得公平受
    償，並謀求消費者經濟生活之重建復甦機會。惟對於已與金
    融機構協商成立，或於本條例施行前，已依金融主管機關協
    調成立之中華民國銀行公會會員辦理消費金融案件無擔保債
    務協商機制與金融機構成立協商之債務人，若非因不可歸責
    於己之事由，致履行顯有重大困難，僅係為圖謀減免債務，
    而不為債務之履行，自有違債權契約為誠信契約之本旨，故
    依消費者債務清理條例第151條第6項準用同條第5項前段之
    規定，不得聲請更生或清算，始能避免肇致道德危險。
三、經查：
  (一)債務人主張前於消費者債務清理條例施行前，依金融主管機
    關協調成立之中華民國銀行公會會員辦理消費金融案件無擔
    保債務協商機制與金融機構成立協商，當時債務人之無擔保
    債務總額為663,870元，雙方約定債務人每月應償還款項合
    計為10,370元等情，已據債務人提出無擔保債務還款計劃為
    證，堪信為真實。
  (二)債務人雖主張其於消費者債務清理條例施行前，依金融主管
    機關協調成立之中華民國銀行公會會員辦理消費金融案件無
    擔保債務協商機制與金融機構成立協商，然因債務人罹患重
    大疾病，僅能從事體力、精神較無負擔之工作，每個月收入
    扣除支付房屋貸款1,098元、伙食費3,000元、雜項支出（即
    水費、電費、電話費、交通費、瓦斯費等）3,673元、扶養
    配偶之扶養費用5,000元，故入不敷出，致債務人之土地被
    拍賣中（本院97年度執字第7991號），其係因不可歸責於己
    之事由致履行上開協商條件顯有重大困難等語，並提出中華
    民國身心障礙手冊、重大傷病免自行部份負擔證明卡及本院
    97年度執字第7991號查封通知書為憑，惟查：
  1.本件債務人與其配偶黃璋書共有之坐落花蓮縣吉安鄉○○段
    816地號土地及其上門牌號碼花蓮縣吉安鄉○○○街140號房
    屋（權利範圍各為二分之一），其各自名下權利範圍之房地
    現值分別為1,613,450元及1,389,050元，共計3,002,500元
    ，且本院民事執行處（本院97年度執字第7991號）囑託卓吉
    康建築師事務所鑑定系爭房地價值亦達2,914,000元，此有
    財政部臺灣省北區國稅局財產歸屬資料清單及本院97年度執
    字第7991號執行卷宗所附鑑定報告在卷可稽，而債務人既自
    承債務總金額為1,196,546元（含有擔保債務及無擔保債務
    ），則顯低於前開債務人名下不動產之現值，準此，債務人
    所積欠之債務，尚非不得以處分其名下不動產之方式清償，
    並就償債後之餘款另覓得以安居之房地居住，惟債務人卻未
    將上開不動產處分變現償債，仍按月支付貸款以圖保留資產
    ，是債務人縱因此而導致無力清償協商金額，亦係債務人自
    身考量所致，尚非不可歸責於債務人之事由。
  2.次按負扶養義務者有數人，而其親等同一時，應各依其經濟
    能力，分擔義務。又夫妻互負扶養之義務，其負扶養義務之
    順序與直系血親卑親屬同，民法第1115條第3項及第1116條
    之1前段定有明文。夫妻互負扶養義務之順序既與直系血親
    卑親屬同，自應與直系血親卑親屬各依其經濟能力，分擔扶
    養義務。依上開規定，本件債務人與其配偶黃璋書間互負扶
    養義務，而債務人與其配偶黃璋書就他方均與其成年子女黃
    冠樺（27歲）、黃心怡（26歲）為同順位之扶養義務人，自
    應依其經濟能力，共負扶養義務。然查，債務人之子女黃冠
    樺及黃心怡既均已成年，亦均非無經濟能力之人，卻未共同
    負擔其對債務人及債務人配偶之扶養義務，而由債務人獨自
    負擔其與配偶所需家庭生活費用，自難認債務人主張其每月
    支出之扶養費用屬實；另債務人配偶黃璋書於95年度有薪資
    所得40,562元、96年度亦有薪資所得40,000元，此有財政部
    臺灣省北區國稅局95年度、96年度綜合所得稅各類所得資料
    清單附卷可稽（見本院卷第26、27頁），其中96年薪資所得
    來源係任職於大大工程行，而大大工程行之營業項目為「室
    內裝潢業、球場跑道樹脂材料鋪設工程業、油漆工程業及廚
    具、衛浴設備安裝工程業」，有營利事業營業項目資料查詢
    表在卷可參，是債務人配偶黃璋書所從事者，係需技術及大
    量勞力之工作，且其現年僅51歲（46年3月15日生，見本院
    卷第20頁戶口名簿），仍有工作能力，而債務人亦未陳報其
    配偶黃璋書有何殘疾或不能工作之事由，顯見債務人之配偶
    並非無謀生能力之人，而有能力與債務人共同分擔家庭生活
    費用之支出，並對債務人負扶養義務。綜上，債務人未要求
    扶養義務人盡其扶養義務，卻獨自負擔其自身與配偶所需家
    庭生活費用，乃屬其自願獨力負擔，且其於協商時，明知無
    法獨立負擔其與配偶二人家庭生活費用及協商成立之金額，
    卻仍與金融機構達成協商，並縱容其配偶不事生產且毋須承
    擔家庭生活費用，反由身患重大傷病、無法從事一般工作且
    負債之債務人賺取微薄薪資來養活其與配偶黃璋書，致難以
    履行協商金額，自難認屬不可歸責於債務人之事由。
  (三)至於債務人所有之上開土地雖遭債權人萬泰商業銀行股份有
    限公司聲請強制執行，然此係債務人未依約履行債務協商之
    協議內容所致，亦難認符合因不可歸責於債務人之事由，致
    履行顯有重大困難之要件。
四、綜上所述，債務人於消費者債務清理條例施行前，既已與金
    融機構之債權人依金融主管機關協調成立之中華民國銀行公
    會會員辦理消費金融案件無擔保債務協商機制成立協商，且
    又無因不可歸責於己致履行顯有重大困難之事由，則其聲請
    更生，顯然違背消費者債務清理條例第151條第6條準用同條
    第5項前段之規定，且上開欠缺又屬無從補正，依前開規定
    ，自應予駁回其更生之聲請。又本件更生之聲請既經駁回，
    其依消費者債務清理條例第19條之規定，聲請本院就其財產
    為保全處分，並為其他必要之保全處分，即失所附麗，應併
    予駁回，爰裁定如主文。
中    華    民    國    97    年    9     月    23    日
                        臺灣花蓮地方法院民事庭
                            法      官  陳燁真


司法院資訊處製作；財團法人民間司法改革基金會備份。
